【裁判字號】    96,聲判,15
【裁判日期】    970114
【裁判案由】    聲請交付審判
【裁判全文】
臺灣花蓮地方法院刑事裁定              96年度聲判字第15號
聲  請  人  乙○○
代  理  人  俞建界律師
被      告  甲○○
上列聲請人因告訴被告殺人案件，不服臺灣高等法院花蓮分院檢
察署檢察長駁回再議之處分（96年度上聲議字第255 號），聲請
交付審判，本院裁定如下：
   主   文
聲請駁回。
    理  由
一、按告訴人不服上級法院檢察署檢察長或檢察總長認再議為無
    理由而駁回之處分者，得於接受處分書後10日內委任律師提
    出理由狀，向該管第1 審法院聲請交付審判。法院認為交付
    審判之聲請不合法或無理由者，應駁回之，刑事訴訟法第25
    8條之1、第258條之3第2項前段，分別定有明文。
二、本件聲請人即告訴人乙○○以被告甲○○涉犯共同殺人罪，
    向臺灣花蓮地方法院檢察署檢察官提出告訴，經該署檢察官
    於民國96年10月19日以96年度偵續字第4 號為不起訴處分後
    ，聲請人不服聲請再議，嗣又經臺灣高等法院花蓮分院檢察
    署檢察長於96年11月26日以96年度上聲議字第255 號認再議
    為無理由而駁回再議，駁回再議處分書並於同年12月3 日寄
    存送達予聲請人之住所（有送達證書1 份在卷可參），而聲
    請人業於同年12月10日向本院遞狀聲請交付審判，並未逾法
    定期間，核先敘明。
三、聲請交付審判意旨略以：
  （一）被告甲○○與另案被告鍾博文係夫妻，涉共同殺人罪，
        為脫免刑責，自有相互迴護之嫌，此可由另案被告鍾博
        文證稱：當時伊從中壢回花蓮，在家門口拔釘子，楊金
        壽過來踢我，伊因生氣就從店內拿刀子出去找楊金壽云
        云，然依現場監視錄影光碟顯示之畫面，並無被害人楊
        金壽從背後踢或踹另案被告鍾博文之情事，足認其所證
        不實，是被告鍾博文另證稱：當時甲○○有說不要這樣
        ，伊就說不會動手，只是要嚇嚇楊金壽云云，亦純係附
        和被告甲○○之詞，不足為採。再者，若另案被告鍾博
        文只是要嚇唬被害人，何以持鋒利之番刀？何以半途就
        將番刀拔出鞘？何以持刀衝進被害人家？又何以朝被害
        人頭部、左胸及右下頦砍殺？足徵被告甲○○及另案被
        告鍾博文所述，俱不可採信。
  （二）又證人楊美麗、林富盛、潘建文、曾惠文雖稱：案發時
        沒有聽到被告甲○○有喊說要殺死被害人等語，惟對於
        有無看到被告甲○○在場助勢等情，並未為明確之證述
        ；反之證人楊美麗、曾惠文均證稱被告甲○○有恐嚇伊
        等不要亂講話，足證被告甲○○應有涉案，否則何需如
        此？況現場監視錄影光碟畫面先後顯示案發當日16 時4
        分，另案被告鍾博文用鐵鎚丟擲被害人楊金壽，並指著
        被害人漫罵之時，被告甲○○竟在其家門外拍手叫好；
        當日16時5分11 秒另案被告鍾博文與被害人扭打在地，
        被告甲○○往其2 人扭打處走去，並向被害人丟擲鐵器
        之類物品，然後手握鐵器之類物品在旁注視被害人，足
        證被告甲○○確有在旁助勢之嫌，自與另案被告鍾博文
        有犯意聯絡及行為分擔。
  （三）再者，被告甲○○始終在旁目睹事發經過，見被害人受
        傷流血，且另案被告鍾博文復返家持高爾夫球桿繼續行
        兇，其意在殺人，何以不上前制止？則被告甲○○對於
        犯罪結果之發生，有防止義務，能防止而不防止，與因
        積極行為發生者同，是對於被害人之死亡，亦應負相當
        責任，此亦可由現場監視錄影光碟畫面顯示被告甲○○
        於另案被告鍾博文持高爾夫球桿揮打被害人之時，被告
        甲○○在旁張嘴出聲，足認確有在旁助勢之情事，自應
        與另案被告鍾博文負共同殺人之罪責。
  （四）此外，被告甲○○於警詢時供稱：起因是伊先生鍾博文
        在門口挖土地界標，楊金壽看到後大罵伊先生，之後即
        用腳踢鍾博文臀部，雙方發生口角，楊金壽就回去拿刀
        子，伊先生就回家拿了1 支高爾夫球桿去隔壁找楊金壽
        ，但楊金壽當時拿農用掃刀，朝鍾博文砍，鍾博文持高
        爾夫球桿抵擋，但高爾夫球桿遭砍斷，伊先生鍾博文才
        跑回家拿番刀，然後衝出去云云，均核與現場監視錄影
        光碟畫面所顯示之事發經過有所不符，顯見被告甲○○
        心虛，故意誤導警方辦案，以求脫卸共同涉案之罪責。
  （五）另被害人楊金壽因所有坐落於花蓮縣光復鄉○○○段第
        55地號土地遭被告甲○○夫妻非法占用，經勸阻不聽，
        並暴力相向，被害人欲提出訴訟，竟遭被告甲○○以「
        伊其夫鍾博文係流氓，要讓你們死很簡單」等語恐嚇，
        而被害人聞言後曾向廖界義等人透露上情，此可傳喚證
        人廖界義到庭作證，顯見被告甲○○事前即有殺害被害
        人之意圖。
  （六）最後，臺灣花蓮地方法院96年度訴字第5 號審理另被告
        鍾博文傷害致死案件，於96年2月7日行準備程序之時，
        固曾勘驗案發當時之現場監視錄影光碟畫面，惟該次進
        行勘驗之重點係另案被告鍾博文與被害人楊金壽夫妻之
        互動情形，未述及被告甲○○有在旁觀看以外之行為，
        然實際上被告甲○○均有多次場助勢之動作，檢察官並
        未再次勘驗以查明是否屬實，顯未盡調查之能事，且因
        該現場監視錄影光碟畫面跑動較快，無法清晰呈現事實
        ，自應送由內政部警政署刑事警察局進行鑑定，以查明
        真相。至被告甲○○事後即便有打電話報119 ，惟其撥
        打之時間為何，尚不明瞭，而依聲請人之了解，被告甲
        ○○係救護車先將被害人送醫急救後，因未見救護人員
        一併將其夫鍾博文送醫，始打電話119 求救，檢察官未
        予查明，亦有未足。
四、按刑事訴訟法第258條之1規定告訴人得向法院聲請交付審判
    ，係對於「檢察官不起訴或緩起訴裁量權」制衡之一種外部
    監督機制，法院僅就檢察官所為不起訴或緩起訴之處分是否
    正確加以審查，以防止檢察機關濫權，依此立法精神，同法
    第258 條之3第3項規定法院審查聲請交付審判案件時「得為
    必要之調查」，其調查證據之範圍，自應以偵查中曾顯現之
    證據為限；又同法第260 條對於不起訴處分已確定或緩起訴
    處分期滿未經撤銷者得再行起訴之規定，其立法理由說明該
    條所謂不起訴處分已確定者，包括「聲請法院交付審判復經
    駁回者」之情形在內，是前述「得為必要之調查」，其調查
    證據範圍，更應以偵查中曾顯現之證據為限，不得就告訴人
    新提出之證據再為調查，亦不得蒐集偵查卷以外之證據，否
    則，將與刑事訴訟法第260 條之再行起訴規定，混淆不清（
    司法院（91）院台廳刑一字第11985 號函及法院辦理刑事訴
    訟案件應行注意事項第134 點參照），亦將使法院兼任檢察
    官而有回復「糾問制度」之虞；再者，法院裁定交付審判，
    即如同檢察官提起公訴使案件進入審判程序，是法院裁定交
    付審判之前提，必須偵查卷內所存證據已符合刑事訴訟法第
    251條第1項規定「足認被告有犯罪嫌疑」檢察官應提起公訴
    之情形，亦即該案件已經跨越起訴門檻，否則，縱或法院對
    於檢察官所認定之基礎事實有不同判斷，但如該案件仍須另
    行蒐證偵查始能判斷應否交付審判者，因交付審判審查制度
    並無如同再議救濟制度得為發回原檢察官續行偵查之設計，
    法院仍應依同法第258條之3第2 項前段規定，以聲請無理由
    裁定駁回，合先敘明。
五、經本院調閱臺灣花蓮地方法院檢察署96年度偵續字第4 號案
    件全卷查證之結果：
  （一）現場監視器架設之位置，僅可拍攝到另案被告鍾博文所
        開設店家門前部分畫面（即靠近被害人住處一角之道路
        邊緣車道線處一帶），而無法完整拍攝到該店門前之全
        景一情，有卷附聲請人所提出之現場監視錄影光碟畫面
        翻拍照片數張（參見96年度偵續字第4號卷第13 頁至第
        25頁）可資為憑，再參照聲請人提出照片所指另案被告
        鍾博文於案發前拔除土地界標之位置，係在其店門外之
        道路邊車道線外緣之處（參見96年度偵續字第4 號卷第
        3 4 頁）可知，該現場監視器應無法拍攝到另案被告鍾
        博文於案發前拔除土地界標之情形，是另案被告鍾博文
        究有無遭被害人楊金壽從背後用腳踢傷，尚難遽斷，自
        不能逕以認定另案被告鍾博文此部分供述與事實不符。
        況按「認定犯罪事實應依證據，為刑事訴訟法所明定，
        故被告否認犯罪事實所持之辯解，縱屬不能成立，仍非
        有積極證據足以證明其犯罪行為，不能遽為有罪之認定
        」，最高法院30年上字第1831號著有判例可資參照，是
        即便另案被告鍾博文、被告甲○○所供述當時事發經過
        之辯解與事實有所出入，然究無從直接證明被告甲○○
        有聲請人所指述共同殺人之犯行。
  （二）又證人楊美麗、林富盛、潘建文及曾惠文於偵查中作證
        時均未能證實被告甲○○有何下手參與另案被告鍾博文
        與被害人扭打之行為，亦未明確指證被告甲○○另有在
        場助勢之舉動，試問以案發現場至多僅有3、4人之情形
        下，設若被告甲○○有積極參與傷害被害人之任何行動
        ，則何以上開諸多證人均未能加以具體指證？此外，被
        告甲○○縱使於案發後有向證人楊美麗、曾惠文表示不
        要亂講話，甚至於放話要證人楊美麗小心點等情，但因
        本案涉及其夫鍾博文及其本人之重大刑責，被告甲○○
        不願他人任意指證不實或自行推測之事發經過，應符合
        一般社會常情，且觀諸其向證人所表示之言詞至多僅為
        「不要亂講話」、「小心點」等語，並未有進一步要求
        證人與其進行串證之情形，尚難以此認定被告甲○○欲
        藉此脫罪。另聲請人所指現場監視錄影光碟畫面顯示當
        日16時4分及16時5分11秒之時，另案被告鍾博文用鐵鎚
        丟擲被害人楊金壽，並指著被害人漫罵，而被告甲○○
        竟在其家門外拍手叫好，以及另案被告鍾博文與被害人
        扭打在地，被告甲○○往其2 人扭打處走去，並向被害
        人丟擲鐵器之類物品，然後手握鐵器之類物品在旁注視
        被害人等節，並未經本院96年度訴字第5 號審理另被告
        鍾博文傷害致死案件中進行勘驗時加以確認，且依卷附
        聲請人所提出之所有現場監視錄影光碟翻拍照片，亦均
        無法明確顯示被告甲○○有何拍手叫好、手持鐵器類物
        品或丟擲鐵器類物品之行為，已難認聲請人所指可採；
        況依一般經驗法則，案發當時設若被告甲○○與另案被
        告鍾博文有致被害人於死之犯意聯絡及行為分擔，則大
        可直接以手持之「鐵器類物品」攻擊被害人即可，以遂
        行其等共同殺人之犯意，有何必要用「丟擲」之方式參
        與其間，或僅係手握鐵器之類物品在旁注視被害人，而
        從未見其有任何攻擊被害人之行為，是聲請人據上推斷
        被告甲○○與另案被告鍾博文有共同殺人之犯行，實難
        謂可採。
  （三）至被告甲○○雖始終在案發現場之一旁目睹事發經過，
        然其對於另案被告鍾博文所做所為，在法律上並不具有
        任何保證人之地位，亦即被告甲○○對於本案犯罪結果
        之發生，並不負有防止義務，是自難僅以其未出面制止
        另案被告鍾博文持刀傷害被害人之行為，即認其對於被
        害人之死亡，亦應負殺人罪之不作為犯罪責。至聲請人
        所指依現場監視錄影光碟畫面顯示，被告甲○○於另案
        被告鍾博文持高爾夫球桿揮打被害人之時，有在旁張嘴
        出聲一情即便可採，然被告甲○○之當時所言為何，因
        現場監視錄影光碟並未錄下聲音一事，業經證人即另一
        告訴人楊石銘於偵查中證述明確（參見96年度偵續字第
        4號卷第75 頁），則被告甲○○當時究係在場助勢或出
        言制止，尚難遽斷，是聲請人直指被告甲○○有在旁助
        勢之情事，自不可逕行採認。
  （四）另聲請人雖主張有證人廖界義可證明被告甲○○事前即
        有殺害被害人之意圖，然該證人至多僅能證明其聽聞被
        害人生前所為審判外陳述之事實，不僅性質上屬於傳聞
        證據，原則上並無證據能力，亦不足片面採為被告甲○
        ○於案發當時確有殺人犯意之認定。此外，聲請人又主
        張檢察官並未再次勘驗以查明被告甲○○實際上有多次
        場助勢之動作，且因該現場監視錄影光碟畫面跑動較快
       ，無法清晰呈現事實， 自應待內政部警政署刑事警察局
        進行鑑定後加以確認，以及檢察官未予查明被告甲○○
        事後撥打119 之時間為何，以確認被告甲○○是否係因
        救護車先將被害人送醫急救後，因未見救護人員一併將
        其夫鍾博文送醫，始撥打電話求救等節，顯未盡調查之
        能事云云，惟查：經本院96年度訴字第5 號審理另案被
        告鍾博文傷害致死案件進行勘驗之結果，即便該現場監
        視錄影光碟有畫面跑動較快，無法清晰呈現當時另案被
        告鍾博文等人每個動作之情形，然始終未見被告甲○○
        有任何下手參與、在場助勢或幫助反擊之舉動，有該案
        判決書1份（參見96年度偵續字第4號卷第213頁至第210
        頁）附卷可參，試問若其與另案被告鍾博文有犯意聯絡
        及行為分擔，則何以於其夫即另案被告鍾博文與被害人
        拉扯、扭打之際，以及被害人之妻楊謝玉進一步基於正
        當防衛之意思，手持農用掃刀揮砍另案被告鍾博文之時
        ，仍僅消極地在一旁觀看（參見當日16時5分14秒至5分
        13秒畫面），並未有任何下手參與傷害之行為？如此，
        則聲請人以被告甲○○應與另案被告鍾博文有共同殺人
        之行為，而主張應調查上開事項，亦不足採。
六、綜上所述，本件聲請人即告訴人雖執上開理由認被告甲○○
    涉有共同殺人罪嫌，而向本院聲請交付審判，惟臺灣花蓮地
    方法院檢察署檢察官所為不起訴處分書及臺灣高等法院花蓮
    分院檢察署處分書，已針對何以認定被告甲○○不成立共同
    殺人罪之理由，予以論述明確；另就其餘聲請交付審判意旨
    所指摘之部分，雖未有進一步之說明，惟（一）即便另案被
    告鍾博文、被告甲○○所供述當時事發經過之辯解與事實不
    盡相符，然究不能直接證明被告甲○○有聲請人所指述共同
    殺人之犯行；（二）又被告甲○○縱使於案發後有向證人楊
    美麗、曾惠文表示不要亂講話，甚至於放話要證人楊美麗小
    心點等情，惟其所表示之言詞至多僅為「不要亂講話」、「
    小心點」等語，並未有進一步要求證人與其進行串證之情形
    ，尚難以此認定被告甲○○欲藉此脫罪；（三）本院96年度
    訴字第5 號審理另被告鍾博文傷害致死案件中進行勘驗之結
    果以及依卷附聲請人所提出之所有現場監視錄影光碟翻拍照
    片，均未能明確顯示被告甲○○有何拍手叫好、手持鐵器類
    物品或丟擲鐵器類物品之情事，是聲請人所指上情亦不可採
    ；（四）被告甲○○雖在案發現場之一旁目睹事發經過，然
    其對於另案被告鍾博文所做所為，在法律上並不具有任何保
    證人之地位，自不負有防止義務，尚難僅以其未出面制止另
    案被告鍾博文持刀傷害被害人之行為，即認其對於被害人之
    死亡，亦應負殺人罪之不作為犯罪責。至聲請人所指被告甲
    ○○於另案被告鍾博文持高爾夫球桿揮打被害人之時，有在
    旁張嘴出聲一情即便可採，然並無積極證據證明其究係在場
    助勢或出言制止，自不足逕行採為被告甲○○不利之認定；
    （五）經本院96年度訴字第5 號審理另案被告鍾博文傷害致
    死案件進行勘驗之結果，即便被告甲○○之夫即另案被告鍾
    博文與被害人拉扯、扭打之際，以及被害人之妻楊謝玉進一
    步基於正當防衛之意思，手持農用掃刀揮砍另案被告鍾博文
    之時，被告甲○○僅係消極地在一旁觀看，此外於案發當時
    亦始終未見被告甲○○有任何下手參與、在場助勢或幫助反
    擊之舉動，堪信其就另案被告鍾博文所為，並無犯意聯絡及
    行為分擔，是聲請人主張前述檢察官未盡調查能事而應予調
    查之部分，亦不足採等節，均已如前述，則本件依卷內事證
    ，尚未達到「足認被告有犯罪嫌疑」之門檻，且原處分有關
    證據取捨及事實認定，俱無明顯違背經驗法則或論理法則之
    情事，是原檢察官及臺灣高等法院花蓮分院檢察署檢察長以
    被告犯罪嫌疑不足，分別予以不起訴處分及駁回再議之聲請
    ，俱無不當。是本件聲請交付審判意旨對於原處分多所指摘
    ，並請求交付審判，要無理由，應予駁回。
七、依刑事訴訟法第258條之3第2項前段，裁定如主文。
中    華    民    國    97    年    1     月    14    日
                  刑事第三庭    審判長法  官  李世華
                                      法  官  許乃文
                                      法  官  楊仲農
上列正本證明與原本無異。
本件不得抗告。
中    華    民    國    97    年    1     月    16    日
                                      書記官


司法院資訊處製作；財團法人民間司法改革基金會備份。
